臺灣高等法院臺中分院民事判決　　　　　 96年度家上字第2號
上　訴　人　甲○○
被上訴人　　乙○○
上列當事人間離婚事件，上訴人對於中華民國95年11月6日臺灣
臺中地方法院95年度婚字第837號第一審判決提起上訴，本院於
民國96年4月25日辯論終結，玆判決如下：
    主  文
上訴駁回。
第二審訴訟費用由上訴人負擔。
    事實及理由
一、被上訴人主張：兩造於民國（下同）92年5月27日結婚，惟
    婚後兩造夫妻感情不睦，上訴人又十分情緒化，動輒口出惡
    言恫嚇被上訴人與其母親，經向台灣台中地方法院聲請保護
    令之核發，95年5月29日訊問期日，在法庭外等候時，上訴
    人欲搶走被上訴人掛於腰間之搖控器，竟自背後偷襲被上訴
    人，及對被上訴人母親暴力相向，幸經法警制止，被上訴人
    與母親始未繼續受害。嗣經台灣台中地方法院於95年6月9日
    核發95年度家護字第472號民事通常保護令在案，於95年6月
    16日上開保護令裁定送達上訴人時，被上訴人竟發現母親臥
    房房門遭破壞，且上訴人於接獲保護令裁定後，未依裁定內
    容遠離兩造住所，經被上訴人於同月18日請求警方執行保護
    令內容時，被上訴人母親發現其臥房內之金飾、貴重物品及
    重要文件均不翼而飛，且被上訴人母親之衣物、棉被、鞋子
    、皮包等物品，亦均遭利器毀壞，被上訴人懷疑其母親財物
    失竊及物品受損為上訴人所為。又被上訴人請求轄區警員執
    行保護令內容，讓上訴人遠離兩造住所後，詎上訴人竟於同
    年6月19日晚間，逕自進入被上訴人工作之果園農舍，被上
    訴人母親因害怕上訴人再對其實施不法侵害行為，由被上訴
    人之兄詹木火（該農舍主人）寄發存證信函予上訴人，請求
    上訴人不得再私自進入，否則將依法追訴。且上訴人於離開
    兩造住所後，未確實遵守保護令裁定應遠離100公尺之內容
    ，仍自95年7月5日至7月10日居住於被上訴人住處鄰近（即
    上訴人送達地址）。上訴人婚後動輒酒後對被上訴人及其家
    人實施身體及精神上之不法侵害行為，已令被上訴人身心俱
    疲，而無法繼續與上訴人生活，且兩造婚姻亦難以繼續維持
    等情，爰依民法第一千零五十二條第一項第三款及同條第二
    項規定，求為判決准被上訴人與上訴人離婚之判決。
二、上訴人則以：兩造婚後感情原本和睦，惟自94年間起被上訴
    人忽反常態，對上訴人態度丕變，致兩造間衝突及爭執頻生
    ，且被上訴人母親與上訴人間關係失和，被上訴人母親動輒
    辱罵上訴人，要求兩造離婚，上訴人為家庭和諧，百般容忍
    ，惟被上訴人與其家人仍持續對上訴人實施不法侵害，致上
    訴人曾多次因不堪忍受而尋短，幸獲鄰居予以搶救。而上訴
    人患有憂鬱症，須常獨處於安靜之空間，以利療養身心，然
    被上訴人未予體諒，反向鄰居誣指上訴人偷懶，不事生產，
    且上訴人與娘家親友間因金錢問題涉訟期間，被上訴人未陪
    伴上訴人渡過低潮，並幫助解決問題，反而長期錄音、製造
    兩造衝突情事，據以向法院聲請保護令及訴請離婚。迨台灣
    台中地方法院調查上開聲請保護令事件時，上訴人始知被上
    訴人製造兩造間之衝突，將兩造生活中之對話內容錄音，並
    予以剪接，據以聲請核發保護令及請求判決離婚。又被上訴
    人故意於95年1月間將台中縣新社鄉民化20之5號房屋贈與其
    兄詹國豐，於核發民事通常保護令後，被上訴人仍持續製造
    兩造間之衝突情事，且先由其兄詹國豐寄發存證信函要求上
    訴人應遷離兩造住處，當時上訴人曾因無法接受該事實，而
    整夜哭泣，並剪毀衣物發洩，嗣提出刑事告訴。上訴人避居
    山上農園後，被上訴人復讓其兄詹木火再寄發存證信函予上
    訴人，要求上訴人離開，欲讓上訴人無家可歸，罔顧夫妻情
    義。關於被上訴人主張上訴人於保護令調查期日，在法院搶
    奪其腰際之搖控器及侵害其母親部分，因被上訴人故意將上
    訴人心臟病、氣喘用藥等鎖於其違章建築之鐵皮屋內，上訴
    人因無搖控器而無法取回藥品，上訴人遂要求被上訴人交付
    搖控器，以利上訴人取藥，承諾取完藥品即會歸還搖控器，
    於上訴人伸手欲取搖控器之際，被上訴人故意跑開，致兩造
    因天雨路滑而跌倒，被上訴人母親則趨前拾起掉落地上之搖
    控器，拒絕交付予上訴人，並向法警諉稱受有侵害之不實情
    事。關於被上訴人母親房間財物失竊部分，因上訴人於95年
    5月間發現被上訴人欲設計上訴人之相關紙條後，即前往高
    雄變更保險受益人等資料，於上訴人同月29日返回住處時，
    因上訴人未察覺出被上訴人母親財物失竊，故未報警處理，
    嗣於同年6月13日上訴人整理地上之玻璃、木屑時，始從房
    間洞口發現房屋稅單、契稅單、遺產契約書等文件，因此發
    現上述被上訴人贈與房屋予其兄之情事。兩造間婚姻破綻應
    係可歸責於被上訴人所致，被上訴人自不得訴請離婚等語，
    資為抗辯。
三、被上訴人主張兩造於92年5月27日結婚，目前婚姻關係存續
    中等事實，為上訴人所不爭執，且有戶籍謄本及戶口名簿配
    偶欄之記載在卷可證，堪信為真實。
四、按當事人主張有利於己之事實者，就其事實有舉證之責任，
    民事訴訟法第二百七十七條定有明文；又民法第一千零五十
    二條第一項第三款所謂不堪同居之虐待，係指以身體上或棈
    神上不可忍受之痛苦，致不堪繼續同居者而言；夫妻間偶爾
    失和毆打對方，致令受有微傷，如按其情形尚難認為不堪同
    居之虐待者，不得認他方之請求離婚有正當理由（最高法院
    23年上字第678號、20年上字第2341號判例意旨參照）。被
    上訴人主張上訴人婚後動輒酒後對被上訴人及其家人實施身
    體及精神上之不法侵害行為等情，為上訴人所否認。查，上
    訴人於95年4月14日因被上訴人拒絕為上訴人出庭作證，竟
    恫稱欲與被上訴人之母詹許清琴同歸於盡，並揚言燒燬房屋
    及果園，翌日11時許，竟又持裝滿汽油之寶特瓶，恫嚇稱要
    放火燒房屋，大家同歸於盡等語，對被上訴人及其母為精神
    上不法侵害行為，經台灣台中地方法院於95年6月9日核發95
    年度家護字第472號民事通常保護令，保護令內容除禁止上
    訴人對被上訴人及其母親詹許清琴實施身體上或精神上不法
    侵害之行為，及禁止上訴人直接或間接對於被上訴人為騷擾
    行為外，並命上訴人遠離被上訴人住居所（即台中縣新社鄉
    ○○村○○街20之5號），保護令有效期間為1年，有保護令
    及錄音帶譯文在卷可憑（見原審卷3至4頁、108至112頁），
    固堪信為真實，惟上訴人於95年4月14、15日之不當言詞，
    係因被上訴人拒絕為上訴人出庭作證所引起，已由台灣台中
    地方法院核發保護令，命上訴人遠離被上訴人之住處100公
    尺，其期間為1年，現仍在保護令有效期間內，應足防止上
    訴人對被上訴人及其母實施精神上不法之侵害，該因出庭作
    證所引起之糾紛，尚難遽認業已達於不堪同居之虐待。至被
    上訴人懷疑其母親財物失竊及物品受損為上訴人所為，為上
    訴人所否認，上訴人亦未舉證證明，自不足採。又上訴人有
    無遠離兩造之住處100公尺，係上訴人是否涉有違反保護令
    罪嫌之情事，與被上訴人是否受不堪同居虐待無關，被上訴
    人主張有不堪同居虐待之情形，並不足採。上訴人依據民法
    第一千零五十二條第一項第三款之規定訴請離婚，為無理由
    。
五、查，兩造婚後夫妻情感不睦，言談與互動間頻生爭執，此據
    證人即上訴人之父林清雄證述：上訴人會亂說話，被上訴人
    曾向其訴說常為上訴人欺負等語（見原審卷118頁），及上
    訴人之母林蘇彩棉證述：被上訴人曾向其訴說兩造常吵架各
    等語（見原審卷118頁），證人林清雄、林蘇彩棉為上訴人
    之父母，應無故意為不利上訴人證言之理，上訴人以其父母
    與其有糾紛，所為證言不實云云，並不可採。上訴人自陳其
    於結婚前（約自91年間起）即罹患憂鬱症，目前仍持續服藥
    中等語（見原審卷100頁），被上訴人亦陳稱自93年起知上
    訴人罹患憂鬱症等語（見原審卷109頁），上訴人罹患憂鬱
    症，既為被上訴人所知悉，則兩造爭執過程中，上訴人出現
    情緒性及不理性行為，被上訴人應體諒，容忍，耐心溝通，
    不可以剌激之言詞或行動反擊，以協助上訴人早日痊癒，據
    上述之台灣台中地方法院95年度家護字第472號民事通常保
    護令所載事實，及證人謝光午結證稱：「有一次我坐原告（
    即被上訴人，下同）的車，原告跟被告（即上訴人，下同）
    講電話很大聲。我比較照顧被告，所以很多人給我壓力，叫
    我不要管被告，就算死了，也不要管。原告媽媽則叫我不要
    插手管他們夫妻之間的事」等語（見原審卷99、100頁），
    足認上訴人於爭執過程中出現情緒性及不理性行為，被上訴
    人亦未體諒，容忍，耐心溝通，致嚴重妨害兩造婚姻之和諧
    ，且彼此始終無法尋得一適當之解決方式與相處之道，令夫
    妻情感長期失和、疏離，雙方間互信、互諒、互愛之誠摯基
    礎亦日漸頹危，衡之上情，兩造之婚姻顯然已產生破綻，要
    屬無疑。台灣台中地方法院95年度家護字第472號民事通常
    保護令調查時，兩造在法庭外等候開庭時，因上訴人欲拿取
    被上訴人身上搖控器之爭執，此為兩造具狀所陳明，台灣台
    中地方法院於95年6月9日核發95年度家護字第472號民事通
    常保護令，法院受理上開核發保護令後，依保護令之內容，
    上訴人需遠離被上訴人之住處，在保護令有效期間內，兩造
    因而分居，被上訴人且懷疑其母親財物失竊及物品受損為上
    訴人所為，足認兩造互生心結及怨懟，且雙方依然未能誠摯
    、積極溝通、努力以彌補婚姻及家庭情感裂痕，反係仍持續
    以消極、不理性方式處理兩造之婚姻問題，兩造所為顯然嚴
    重蘄害彼此之夫妻情感，令兩造婚姻關係不穩定，無從保持
    共同生活之圓滿、安全及幸福，且令兩造婚姻破綻陷於無法
    回復之地步。是被上訴人主張兩造間之婚姻關係已產生重大
    破綻而有難以繼續維持之事由乙情，自堪認為真正。
六、按民法親屬編於74年修正後，於第一千零五十二條增列第二
    項離婚事由之概括規定，准「有前項以外之重大事由，難以
    維持婚姻者，夫妻之一方得請求離婚」，其目的在使夫妻請
    求裁判離婚之事由較富彈性。是夫妻間發生之情事，苟足使
    婚姻難以維持，即無不准依該條第二項訴請離婚之理。同條
    但書規定「但其事由應由夫妻之一方負責者，僅他方得請求
    離婚」，參照修正理由說明，此係為求公允而增設。故婚姻
    如有難以維持之重大事由，於夫妻雙方就該事由均須負責時
    ，應比較衡量雙方之有責程度，僅責任較輕之一方，得向責
    任較重之他方請求離婚，如雙方之有責程度相同，則雙方均
    得請求離婚，以符公平，且符合民法第一千零五十二條第二
    項規定之立法目的（最高法院90年度台上字第1639號判決參
    照）。本件兩造婚後感情不睦，關係長期失和，頻生猜忌與
    衝突，彼此復均未於爭執中理性以對，因而有上開通常保護
    令之核發，且雙方賴以維持夫妻關係之互敬、互信、互諒、
    互愛之誠摯基礎，蕩然無存，彼此因此漸行漸遠，無法共同
    生活。再者，於兩造分居期間，被上訴人未主動釋出解決兩
    造婚姻困境方法，上訴人亦未以積極作為努力化解彼此間之
    歧見，且雙方於處理婚姻問題時，未有任何一方自省己身之
    過錯，反係均持續以不信任及不理性之態度與方式互待，甚
    至面對他方時亦均極盡攻訐、侮辱之能事，顯然兩造間之夫
    妻情愛已喪失殆盡。是依上情，足見兩造間之婚姻已生破綻
    而無回復之希望，且任何人處於同一情況下，亦不願繼續維
    持婚姻生活，是被上訴人主張兩造間確有難以維持婚姻之重
    大事由存在，核屬有據。就該項離婚事由觀之，兩造對婚姻
    發生破綻均有過失，且兩造應負相同之責，亦堪認定。從而
    ，被上訴人依民法第一千零五十二條第二項之規定，訴請判
    決兩造離婚，洵屬正當，應予准許。原審為被上訴人勝訴之
    判決，核無違誤，上訴意旨，仍執前詞，指摘原判決不當，
    求予廢棄，為無理由。本件事證已臻明確，兩造其餘陳述暨
    攻擊防禦方法之提出，於本件事實之認定及判決結果不生影
    響，茲不一一論列，附為敘明。
據上論結：本件上訴為無理由，依民事訴訟法第四百四十九條第
一項、第七十八條，判決如主文。
中　　華　　民　　國　　96　　年　　5 　　月　　9 　　日
                  民事第一庭    審判長法　官　吳火川
                                      法　官  陳繼先
                                      法　官  饒鴻鵬
以上正本係照原本作成。
如對本判決上訴，須於收受判決送達後二十日內向本院提出上訴
書狀，其未表明上訴理由者，應於提出上訴後二十日內向本院提
出上訴理由書（須按他造人數附具繕本）。
上訴時應提出委任律師為訴訟代理人之委任狀。具有民事訴訟法
第四百六十六條之一第一項但書或第二項之情形為訴訟代理人者
，另應附具律師及格證書及釋明委任人與受任人有該條項所定關
係之釋明文書影本。
　　　　　　　　　　　　　　　　　　　書記官　林明冬
中　　華　　民　　國　　96　　年　　5 　　月　　10　　日
                                                      Ｃ
